【裁判字號】    99,訴,113
【裁判日期】    990727
【裁判案由】    清償債務
【裁判全文】
臺灣桃園地方法院民事判決               99年度訴字第113號
原      告  乙○○
被      告  御銓營造有限公司
法定代理人  甲○○
訴訟代理人  邱正明律師
上列當事人間請求清償債務事件，本院於民國99年7月13日言詞
辯論終結，判決如下：
    主      文
原告之訴駁回。
訴訟費用由原告負擔。
    事實及理由
一、原告主張：原告與被告於民國97年10月3 日簽訂合作承攬桃
    園縣蘆竹鄉大竹區觀光埤塘休閒步道工程合約書（下稱系爭
    合約），依系爭合約第6 條約定：「工程履約保固金於蘆竹
    鄉公所退還時，全額退還乙方」，桃園縣蘆竹鄉公所（下稱
    蘆竹鄉公所）業已於98年11月間退還被告上開工程履約保證
    金之25% 即新臺幣（下同）25萬9,750 元，惟被告迄今仍未
    將該退還之金額返還與原告。又被告分別於97年10月24日、
    11月24日向原告借款12萬元及24萬3,000 元，約定應於借款
    日起一個月內返還，原告屢經催討，被告仍置若罔聞。另被
    告因與下游廠商及監工定有承攬合約及僱傭契約，原告陸續
    自98年3 月1 日起至同年7 月1 日間分別為被告墊支79萬3,
    680 元與下游廠商及監工。從而被告共計積欠原告141 萬6,
    430 元，爰依系爭合約第6 條、借款返還請求權及民法第67
    8 條之規定，請求被告清償債務。並聲明：被告應給付原告
    141 萬6,430 元及自支付命令送達翌日起至清償日止起，按
    週年利率5%計算之利息。
二、被告則以：系爭工程履約保證金仍在蘆竹鄉公所，被告尚未
    領取，因此並無從交還與原告。又被告於97年10月24日、11
    月24日自原告受領之12萬元及24萬3,000 元，係系爭合約第
    4 條約定之工程應支付款項，依約應由原告負責支付，並非
    借款。再原告陳稱已支付下游廠商工程款及監工費用79萬3,
    680 元款項，其真實性被告存疑，況原告支出下游廠商工程
    款及監工費用均在履行系爭合約書第4 條之約定內容，原告
    就此並無請求權存在等語資為抗辯。並聲明：駁回原告之訴
    。
三、原告主張其與被告為共同合作承攬桃園縣蘆竹鄉大竹區觀光
    埤塘休閒步道工程，於97年10月3 日簽訂系爭合約，其於97
    年10月24日及11月24日分別匯款12萬元及24萬3,000 元予被
    告及被告法定代理人甲○○等情，業據原告提出系爭合約書
    1 份及渣打國際商業銀行匯款收執聯2 張等影本為證（見本
    院98年度司促字第42066 號卷第6 頁至第8 頁），被告就此
    亦不爭執，應堪信為真實。至原告主張被告應給付原告工程
    履約保證金25萬9,750 元，並返還借款36萬3,000 元及原告
    因合夥事業支出之費用79萬元3,680 元等語，則為被告所否
    認，並以前揭情詞置辯。是以，本院應審酌者厥為：(一)原告
    是否得依系爭合約第6 條之約定，請求被告返還工程履約保
    固金？(二)系爭12萬及24萬3,000 元之匯款究否為借款？(三)原
    告依民法第678 條之規定請求代墊工程款是否有理由？茲分
    述如下。
四、經查：
  (一)原告得否依系爭合約第6 條之約定請求工程履約保固金部分
    ：
    按系爭合約第6 條約定：「工程履約保固金於蘆竹鄉公所退
    還時全額退還乙方。」，觀諸該合約之內容，原告之工程履
    約保固金係以蘆竹鄉公所退還時為請求之條件。查本件原告
    業已於本院99年6 月8 日言詞辯論期日中自認系爭工程履約
    保固金仍扣留在蘆竹鄉公所（見本院卷第53頁背面），是被
    告抗辯其尚未領取系爭工程履約保固金等語，堪信為真。蓋
    蘆竹鄉公所既尚未退還系爭工程履約保固金，則原告得請求
    返還履約保證金之條件即尚未成就，自不得據以向被告請求
    ，是原告請求被告返還系爭工程履約保固金，即屬無據。
  (二)系爭12萬及24萬3,000元之匯款究否為借款部分：
    1.稱消費借貸者，於當事人間必本於借貸之意思合致，而有
      移轉金錢或其他代替物之所有權於他方之行為，始得當之
      。是以消費借貸，因交付金錢之原因多端，除有金錢之交
      付外，尚須本於借貸之意思而為交付，方克成立。倘當事
      人主張與他方有消費借貸關係存在者，自應就該借貸意思
      互相表示合致及借款業已交付之事實，均負舉證之責任，
      其僅證明有金錢之交付，未能證明借貸意思表示合致者，
      仍不能認為有該借貸關係存在。
    2.原告主張其分別於97年10月24日及11月24日匯款12萬及24
      萬3,000 元予被告及被告之法定代理人甲○○之事實，固
      據原告提出匯款收執聯影本2 件為證，並為被告所不爭執
      ，惟被告辯稱該匯款係用以支付系爭工程之材料款，並非
      兩造間之借款等語，揆諸前揭說明，原告自應就兩造間有
      借貸意思表示合致之事實負舉證責任。查原告於本院言詞
      辯論期日中陳稱：「他（即被告之法定代理人甲○○）說
      這是材料錢要先用，打電話跟我說要這筆錢，要我先匯款
      給他」、「他只有跟我說是材料錢，要我先出，並把錢匯
      入他指定的帳戶內，他有說等到請款的時候就要把錢還給
      我。材料錢他說是系爭工程要用的。」等語（見本院卷第
      48頁背面），足見原告在匯款予被告時，就該筆款項係用
      以支付系爭工程之材料費乙情知之甚詳。次查，系爭合約
      第4 條約定：「本工程所需施工費、材料費及本工程其他
      相關費用成本支出由乙方（即原告）負責支付。」，是依
      該合約之約定內容，原告就工程所需之材料費有支付之義
      務。
    3.被告抗辯該2 筆匯款係用以支付系爭工程之材料費乙節，
      業據其提出其與訴外人弘毅複和材料有限公司簽訂之物料
      買賣合約書，與訴外人宇洋興業有限公司簽訂之買賣契約
      書，與訴外人利澤建材工業有限公司簽訂之訂貨合約書及
      被告所簽發如附表編號1 至3 所示之支票3 紙等影本為證
      。查如附表編號1 所示支票之票面金額為12萬元，發票日
      為97年10月24日，此與原告97年10月24日匯款之金額、日
      期均屬相符，另附表編號2 、3 所示支票之票面金額分別
      為4 萬3,000 元、20萬元，發票日分別為97年11月22日、
      97年11月23日，此亦與原告97年11月24日匯款之金額亦屬
      相符，日期緊接，而原告就上開物料買賣合約書、買賣契
      約書、訂貨合約書及支票之真正復無爭執，堪認被告辯稱
      該兩筆匯款係用以支付材料費乙情，應為真實。
    4.綜上所述，原告既未能證明其係基於兩造間借貸之意思合
      致，而匯款予被告及被告法定代理人，且上開2 筆匯款實
      係用以支付系爭工程所需之材料費，依系爭合約第4 條之
      約定，原告有支付材料費之義務，則原告依消費借貸之法
      律關係，請求被告返還借款36萬3,000 元，即非有據。
  (三)原告依民法第678 條之規定請求代墊工程款是否有理由？
    1.原告主張其與被告間為合夥之法律關係，其為被告墊付下
      游廠商工程款及監工之費用，共計支出79萬3,680 元，並
      提出收據5 張、統一發票4 張（見本院98年度司促字第42
      066 號卷第15頁）及工程施作完成之照片24張為證，惟為
      被告所否認，並抗辯與原告並非合夥關係，僅為合作關係
      等語。
    2.按民法第667 條規定：「稱合夥者，謂二人以上互約出資
      以經營共同事業之契約。前項出資，得為金錢或其他財產
      權，或以勞務、信用或其他利益代之。金錢以外之出資，
      應估定價額為其出資額。未經估定者，以他合夥人之平均
      出資額視為其出資額。」。查系爭合約開頭明載：「御銓
      營造有限公司（以下簡稱甲方）與乙○○先（以下簡稱乙
      方）共同合作承攬蘆竹鄉大竹區觀光埤休閒步道工程，雙
      方同意依下列之內容訂定本契約共同遵守」，並於系爭合
      約第9 條約定：「甲方負責工程相關文書作業協助及協調
      ，乙方負責材料、施工、施工前中後照相等若延誤完工罰
      款由工程款扣除。」、第4 條約定：「本工程所需施工費
      材料費及本工程其他相關費用成本支出由乙方負責支付。
      」、第11條約定：「工程結束後尾款領取時結餘利潤分配
      ：甲方分配利潤三分之一，乙方分配利潤三分之二」，核
      其約定內容既有二人以上共同出資（原告係就系爭工程所
      需之施工費、材料費及工程相關費用成本支出等為金錢出
      資，被告則係以工程相關文書作業協助及協調等為勞務出
      資及其他利益出資），並約定經營共同之事業，定有分配
      利益之標準，似與民法規定之合夥相當。次查，依系爭合
      約第4 條、第9 條約定，系爭工程所需之材料、施工費均
      需由原告支付，此部分屬原告就合夥事業之出資，是原告
      陳稱支付已支付下游廠商及監工費用79萬3,680 元乙節縱
      或屬實，此部分亦屬原告之合夥出資內容，而非民法第67
      8 條所稱「合夥人因合夥事務所支出之費用」。至原告雖
      稱系爭合約第13條前段約定：「乙方準備預備金新台幣三
      百萬元整（包含押標金、履約金、工資等）」，足見原告
      之出資以300 萬元為限，超過部分即屬原告因合夥事務所
      支出之費用云云。惟查，依上開條文僅得認定原告需準備
      預備金300 萬元供作押標金、履約金、工資等之用，且觀
      諸系爭合約全文，並未見有任何「原告就材料、施工費用
      等支出以300 萬元為限」之約定，自難單憑系爭合約第13
      條之約定，逕予排除原告就系爭工程所需材料費、施工費
      等於超過300 萬元部分之出資義務。
    3.按民法第682 條第1 項規定合夥人於合夥清算前，不得請
      求合夥財產之分析。換言之，合夥解散後，應先經清算程
      式。且合夥財產，依同法第697 條第1 項規定，應先清償
      合夥債務，或劃出必要之數額後尚有賸餘，始應返還各合
      夥人之出資，必清償合夥債務及返還各合夥人出資後，尚
      有賸餘者，始應按各合夥人應受分配利益之成數，分配於
      各合夥人，此觀同法第697 條第2 項、第699 條規定自明
      。本件兩造合夥事業尚未清算，亦未清償合夥債務及劃出
      必要之數額，此為兩造所不爭執，則原告尚不得請求合夥
      事業返還合夥出資，又上開79萬3,680 元並非原告因合夥
      事務所支出之費用，已如前述，則原告依民法第678 條之
      規定，請求被告返還79萬3,680 元，亦屬無據。
五、綜上所述，蘆竹鄉公所迄未退還系爭工程履約保固金，且原
    告未能舉證證明借貸關係存在，而其稱已支付之下游廠商工
    程款及監工費用79萬3,680 元，亦非屬因合夥事務所支出之
    費用，是原告依系爭契約第6 條、借款返還請求權及民法第
    678 條之規定，請求被告給付141 萬6,430 元及自支付命令
    送達翌日起至清償日止起按週年利率5%計算之利息，為無理
    由，應予駁回。
六、原告聲請傳訊證人陳建華、鄭銘煌、黃教義欲證明蘆竹鄉公
    所工務課承辦人員及設計監造單位多次聯絡不到被告，故通
    知原告至工地現場施作改善等情，惟此尚不足以證明被告確
    曾向原告借款及兩造曾有原告出資額以300 萬元為限之約定
    ，是本院認無傳訊之必要；另兩造其餘之攻擊或防禦方法及
    未經援用之證據，經本院斟酌後，認為均不足以影響本判決
    之結果，自無逐一詳予論駁之必要，併此敘明。
七、訴訟費用之負擔：依民事訴訟法第78條之規定。
中    華    民    國    99    年    7     月    27    日
                  民事第二庭    法  官  劉佩宜
以上正本係照原本作成
如對本判決上訴，須於判決送達後20日內向本院提出上訴狀。
如委任律師提起上訴者，應一併繳納上訴審裁判費。
中    華    民    國    99    年    7     月    27    日
                                書記官  賴柏仲
┌───────────────────────────────────────────────────────┐
│附表：                                                                                       99年度訴字第113號│
├──┬────────┬────────┬────────┬─────────┬──────┬─────┬──┤
│編號│發票人          │付款人          │受款人          │票面金額 (新台幣) │發票日      │支票號碼  │備註│
├──┼────────┼────────┼────────┼─────────┼──────┼─────┼──┤
│ 1  │御銓營造有限公司│渣打國際商業銀行│弘毅複合材料有限│120,000元         │97年10月24日│AA0000000 │    │
│    │甲○○          │股份有限公司龍岡│公司            │                  │            │          │    │
│    │                │分行            │                │                  │            │          │    │
├──┼────────┼────────┼────────┼─────────┼──────┼─────┼──┤
│ 2  │御銓營造有限公司│聯邦商業銀行中壢│宇洋興業有限公司│43,000元          │97年11月22日│UA0000000 │    │
│    │甲○○          │分行            │                │                  │            │          │    │
├──┼────────┼────────┼────────┼─────────┼──────┼─────┼──┤
│ 3  │御銓營造有限公司│渣打國際商業銀行│利澤建材工業有限│200,000元         │97年11月23日│AA0000000 │    │
│    │甲○○          │股份有限公司龍岡│公司            │                  │            │          │    │
│    │                │分行            │                │                  │            │          │    │
└──┴────────┴────────┴────────┴─────────┴──────┴─────┴──┘

司法院資訊處製作；財團法人民間司法改革基金會備份。
